臺灣臺北地方法院行政訴訟判決　
  110年度稅簡更一字第2號
110年8月31日辯論終結
原      告  蔡太國  
被      告  財政部臺北國稅局

代  表  人  宋秀玲  
訴訟代理人  李佩玲  
上列當事人間營利事業所得稅事件，原告不服財政部中華民國10
8年4月22日台財法字第10813910980號訴願決定，提起行政訴訟
，經本院以108年度稅簡字第13號判決，兩造均不服提起上訴，
經臺北高等行政法院以109年度簡上字第118號判決駁回原告之上
訴並將原判決部分廢棄發回，本院更為判決如下：
    主  文
一、原告之訴駁回。
二、第一審及發回前上訴審訴訟費用均由原告負擔。
    事實及理由
一、程序事項：
　　本件原告起訴時，被告代表人為許慈美，嗣變更為宋秀玲，
    前據被告現任代表人宋秀玲具狀聲明承受訴訟（見臺北高等
    行政法院109年度簡上字第118號卷第55至58頁），並經准許
    在案。
二、爭訟概要：
  ㈠原告以其個人名義，於民國97年間以附表所示之價格，出售
    附表所示之房地（下稱系爭房地）予附表所示之買受人，因
    未申請營業登記，亦未辦理97年度營利事業所得稅結算申報
    ，經被告以原告銷售系爭房地，於103年2月13日核定其該年
    度營利事業所得稅之營業收入總額為新臺幣（下同）84,139
    ,857元、營業淨利為49,427,039元、全年所得額為49,427,0
    39元、第101欄免徵所得稅之出售土地增益（損失）（下稱
    第101欄）47,371,335元及課稅所得額2,055,704元，應補徵
    本稅額503,926元，加計怠報金9萬元，合計應補稅額593,92
    6元（即第1次核定，下稱A核定），繳納期間為103年4月16
    日起至同年4月25日止。
  ㈡原告於103年4月22日向被告申請更正前開年度營利事業所得
    稅核定數額，經被告於103年12月18日重新核定營業收入總
    額為84,178,470元、營業淨利為49,465,652元、全年所得額
    為49,465,652元、第101欄48,182,198元及課稅所得額1,283
    ,454元，應補徵本稅額310,863元（即第2次核定，下稱原處
    分），繳納期間展延自104年2月6日起至同年2月15日止。
  ㈢原告仍不服，再次於104年2月2日申請更正，復於同年4月2日
    申請復查，經被告於107年11月23日以財北國稅法一字第107
    0038047號復查決定書追減營業收入3,851元、全年所得額37
    ,332,267元、第101欄37,332,267元及怠報金27,828元，其
    餘復查駁回，提起訴願仍遭駁回，遂提起行政訴訟，經本院
    以108年度稅簡字第13號判決（下稱原判決）將訴願決定及
    原處分（含第1次、第2次核定、復查決定）關於加徵怠報金
    部分均撤銷（主文第一項），並駁回原告其餘之訴（主文第
    二項）。兩造各對其不利部分提起上訴，復經臺北高等行政
    法院以109年度簡上字第118號將原判決撤銷訴願決定及原處
    分關於加徵怠報金部分廢棄發回（主文第一項），並駁回原
    告之上訴（主文第二項）。故本件審理範圍，即以經廢棄發
    回之部分為限，先予敘明。
三、原告主張及聲明：
　㈠主張要旨：
　　原告並非營利事業，不應加處怠報金；縱使認為是營利事業
    ，依納稅者權利保護法第16條第1項規定，納稅者違反稅法
    上義務之行為非出於故意或過失者，不予處罰。又依行為時
    所得稅法第79條規定，其屬獨資、合夥組織之營利事業者，
    稽徵機關應於核定所得額後，將其營利事業所得稅款直接歸
    併獨資資本主或合夥組織合夥人之營利所得，依本法規定課
    徵綜合所得稅。本件原告已依行為時所得稅法規定申報財產
    交易所得稅，經被告核定在案，並非無申報，僅屬申報種類
    不同，也無故意或過失逃漏稅，自不應再處以怠報金
　㈡聲明：撤銷訴願決定及原處分關於核處原告怠報金部分。
四、被告答辯及聲明：
　㈠答辯要旨：
　⒈原告向法院標購系爭房地，為興建中之半成屋，經施工後達
    可供使用狀態並取得使用執照，於97至99年度出售房地共47
    筆，其經濟行為與不動產投資興建無異，應認屬營業稅法第
    2條第1款所定營業稅之納稅義務人。本件相同事實之營業稅
    部分，被告初查按房屋公契之移轉價格，核算銷售額合計4,
    176,041元，第1次核定補徵營業稅額，並按所漏稅額裁處罰
    鍰，原告於98年12月14日申請復查，旋即撤回，是原告於98
    年即已知系爭銷售涉及營業人情事，而其未辦理系爭97年度
    營利事業所得稅結算申報，經被告中北稽徵所於101年6月15
    日合法送達滯報通知書，原告迄未補辦結算申報，即該當所
    得稅法第108條之違章要件，應受處罰。
　⒉原告於96年間即為訴外人佳家開發建設股份有限公司（下稱
    佳家公司）負責人，以其經歷背景，似無主觀認定系爭交易
    為個人出售房地之適用，而其復無主張有不可歸責之事由，
    可免徵怠報金，於接獲合法送達之滯報通知書，仍拒不申報
    ，縱非故意，亦有過失。被告自得按核定應納稅額，對其另
    徵20％怠報金。又個人綜合所得稅、營利事業所得稅係屬不
    同稅目，適用法條有間，且法理各殊，尚無因已申報個人綜
    合所得稅，即可認定原告逾期未辦理營利事業所得稅結算申
    報無任何故意或過失。
　㈡聲明：原告之訴駁回。
五、爭點：
    被告是否得對原告加徵怠報金？（原告身為營利事業所得稅
    之納稅義務人，就其逾期未辦理營利事業所得稅結算申報，
    是否具有故意或過失？）
六、本院之判斷：
　㈠按納稅義務人未依規定期限辦理結算申報者，稽徵機關應即
    填具滯報通知書，送達納稅義務人，限於接到滯報通知書之
    日起15日內補辦結算申報；其逾限仍未辦理結算申報者，稽
    徵機關應依查得之資料或同業利潤標準，核定其所得額及應
    納稅額，並填具核定稅額通知書，連同繳款書，送達納稅義
    務人依限繳納；嗣後如經調查另行發現課稅資料，仍應依稅
    捐稽徵法有關規定辦理，98年5月27日修正施行前（即78年1
    2月30日修正公布）之所得稅法第79條第1項規定甚明。次按
    納稅義務人逾第79條第1項規定之補報期限，仍未辦理結算
    申報，經稽徵機關依查得資料或同業利潤標準核定其所得額
    及應納稅額者，應按核定應納稅額另徵20％怠報金。但最高
    不得超過9萬元，最低不得少於4,500元，96年7月11日修正
    公布之所得稅法第108條第2項定有明文。
　㈡再按「營業稅法第49條就營業人未依該法規定期限申報銷售
    額或統一發票明細表者，應加徵滯報金、怠報金之規定，旨
    在促使營業人履行其依法申報之義務，俾能確實掌握稅源資
    料，建立合理之查核制度。加徵滯報金、怠報金，係對營業
    人違反作為義務所為之制裁，其性質為行為罰，…」、「78
    年12月30日修正公布之所得稅法第108條第1項規定…86年12
    月30日增訂公布之同法第108條之1第1項規定…乃對納稅義務
    人未於法定期限申報所得稅及營利事業未分配盈餘之制裁規
    定，旨在促使納稅義務人履行其依法申報之義務，俾能確實
    掌握稅源資料，建立合理之查核制度。加徵滯報金係對納稅
    義務人違反作為義務所為之制裁，乃罰鍰之一種，係對人民
    財產權之限制，具行為罰性質，…」，業經司法院釋字第356
    號解釋、第616號解釋理由書闡釋明確，又納稅者違反稅法
    上義務之行為非出於故意或過失者，不予處罰，納稅者權利
    保護法第16條第1項亦有明文。上開大法官解釋意旨已明確
    陳明怠報金之性質為行政罰，依釋字第185號解釋，復有拘
    束全國各機關及人民之效力，本院自受該等解釋之拘束。況
    所得稅法第108條於96年7月11日修正之立法理由，明確記載
    ：「…二、原第2項規定，納稅義務人逾第79條規定之補報期
    限，仍未辦理結算申報者，應按核定應納稅額另徵20％怠報
    金。按該怠報金之性質，與滯報金相同，皆屬違反稅法上之
    作為義務所處之行為罰。…」等語，益徵所得稅法第108條第
    2項之怠報金性質為違反租稅法上義務之行政秩序罰，依前
    開納稅者權利保護法第16條第1項規定，必須行為人具有故
    意或過失，始得處罰。
　㈢經查，原告未辦理97年度營利事業所得稅結算申報，經被告
    中北稽徵所填具97年度營利事業所得稅結算申報滯報通知書
    ，於101年6月15日對原告為送達，原告迄未補辦結算申報，
    經被告先後於103年2月13日、同年12月18日，分別以A核定
    、原處分核定原告97年度營利事業所得稅之所得額及應納稅
    額等情，為兩造所不爭執，且有97年度營利事業所得稅結算
    申報滯報通知書、中華郵政掛號郵件收件回執、A核定、原
    處分可參（見原處分卷第292至293、456、681頁），是以，
    原告未於接到滯報通知書之日起15日內補辦結算申報，逾所
    得稅法第79條第1項規定之補報期限，仍未辦理結算申報乙
    節，堪以認定。
　㈣原告雖稱其並未設立公司或商號，係以自然人身分出售系爭
    房地，並就其出售系爭房地取得之所得額，以自然人身分申
    報個人綜合所得稅，就逾期未辦理營利事業所得稅結算申報
    乙事主觀上無故意或過失云云。惟縱如原告所述其於出售系
    爭房地之際，不知應申報營利事業所得稅，然而嗣後被告已
    依法催報，原告此時當知悉被告已認定其出售系爭房地應申
    報營利事業所得稅，卻仍執意逾期未辦理補報，致衍生怠報
    金，足認原告就逾期未辦理營利事業所得稅結算申報一事，
    具有過失。至原告雖主張當年已申報個人綜合所得稅云云，
    然個人綜合所得稅、營利事業所得稅係屬不同稅目，課稅構
    成要件相異，自不能僅以原告完成個人綜合所得稅之申報，
    即認其逾期申報營利事業所得稅無任何過失。是被告依所得
    稅法第108條第2項規定，對原告加徵20％怠報金62,172元（
    計算式：90,000－27,828＝62,172元），並無違誤之處。
　㈤本件判決基礎已臻明確，兩造其餘之攻擊防禦方法及訴訟資
    料經本院斟酌後，核與判決結果不生影響，無一一論述之必
    要，併予敘明。
七、結論：　　
　　原處分關於核處原告怠報金部分，認事用法並無違法，訴願
    決定遞予維持，核無不合。原告訴請撤銷原處分及訴願決定
    關於核處怠報金部分，為無理由，應予駁回。另訴訟費用應
    由敗訴之原告負擔，爰宣示如主文第2項所示。
中　　華　　民　　國　　110 　年　　9 　　月　　22　　日
　　　　　　　　　行政訴訟庭　法　官　邱士賓
一、上為正本係照原本作成。
二、如不服本判決，應於送達後20日內，向本院提出上訴狀，其
    未表明上訴理由者，應於提出上訴後20日內向本院補提理由
    書（均須按他造人數附繕本），逾期未提出者，勿庸命補正
    ，即得依行政訴訟法第245條第1項規定以裁定駁回。上訴理
    由應表明關於原判決所違背之法令及其具體內容，或依訴訟
    資料可認為原判決有違背法令之具體事實。
中　　華　　民　　國　　110 　年　　9 　　月　　22　　日
　　　　　　　　　　　　　　　書記官　李  欣
附表：
編號 出賣人 買受人 買賣標的 移轉日期 （民國） 買賣價金（新臺幣）  證據頁碼      房屋（含車位價、營業稅） 土地  1 原告 陳李玉美 新北市○○區○○○路00巷00號1樓房地（7482建號建物） 97年3月17日 120萬元 540萬元 原處分卷第253、572頁、本院卷第304頁 2  陳友吉 新北市○○區○○○路00巷00號2樓房地（7483建號建物） 97年10月31日 147萬元 443萬元 原處分卷第226、570頁、本院卷第134頁 3  王錦乾 新北市○○區○○○路00巷00號3樓房地（7484建號建物） 97年4月30日 147萬元 471萬元 原處分卷第212、569頁、本院卷第132頁 4  簡麗嬌 新北市○○區○○○路00巷00號5樓房地（7486建號建物） 97年2月26日 153萬元（含房屋113萬元、車位40萬 元） 462萬元 原處分卷第359、338、433、568頁、本院卷第135頁 5  宮輔辰 新北市○○區○○○路00巷00號6樓房地（7487建號建物） 97年1月23日 147萬元 513萬元 原處分卷第176、567頁、本院卷第133頁 1-5小計      714萬元/680萬元（未稅） 2,429萬元  6 原告、施昆法 陳力維 臺北市○○區○○街00巷0號2樓房地（4523建號建物） 97年6月25日 2,274,000元（含房屋874,000元、車位140萬元）  872萬6,000元  原處分卷第414、528、565頁、本院卷第299頁  7   臺北市○○區○○街00巷0號等共用部分（4528建號建物） 97年6月25日    8   臺北市○○區○○街00巷0○0號地下一層房地（4516建號建物） 97年6月25日    9  古志強  臺北市○○區○○街00巷0號4樓房地（4525建號建物） 97年5月29日 87萬4,000元 872萬6,000元 原處分卷第122、530、564頁、本院卷第159頁 10   臺北市○○區○○街00巷0○0號地下一層房地（4516建號建物） 97年5月29日    11  湯文杰  臺北市○○區○○街00巷0○0號1樓房地（4517建號建物） 97年8月1日 140萬1,000元  1,459萬9,000元  原處分卷第110、528、535、557、561頁、本院卷第158頁  12   臺北市○○區○○街00巷0○0號1樓房地（4510建號建物） 97年8月1日    13   臺北市○○區○○街00巷0○0 號地下1層房地（4516建號建物） 97年8月1日    14  章麗卿  臺北市○○區○○街00巷0○0號2樓房地（4518建號建物） 97年5月22日 90萬7,000元  909萬3,000元 原處分卷第530、559頁  15   臺北市○○區○○街00巷0○0 號地下1 層房地（4516建號建物） 97年5月22日    16  劉東睿 臺北市○○區○○街00巷0○0號2樓房地（4511建號建物） 97年8月6日 90萬7,000元  1,159萬3,000元  原處分卷第78、556頁  17   臺北市○○區○○街00巷0○0 號地下1 層房地90（4516建號建物） 97年8月6日    18    臺北市○○區○○街00巷0○0號4樓房地（4513建號建物） 97年6月10日 89萬3,000元  988萬7,000元 原處分卷第64、549頁、本院卷第162頁  19   臺北市○○區○○街00巷0○0 號地下1 層房地（4516建號建物） 97年6月10日    20  楊伍台麗、陳怡君等2人 臺北市○○區○○街00巷0○0號房地（4505建號建物） 97年1月10日 99萬7,000元  1,348萬3,000元  原處分卷第51、537、550頁、本院卷第163頁 21   臺北市○○區○○街00巷0○0號地下1層房地（4516建號建物） 97年1月10日    22  葉添順 臺北市○○區○○街00巷0○0號2樓房地（4506建號建物） 97年4月21日 110萬1,000元  1,089萬9,000元  原處分卷第25、531、542頁、本院卷第164頁  23   臺北市○○區○○街00巷0○0 號地下1 層房地（4516建號建物） 97年4月21日    24  張堂政 臺北市○○區○○街00巷0○0號4樓房地（4508建號建物） 97年5月8日 95萬2,000元  934萬8,000元  原處分第11、531、540頁、本院卷第165頁  25   臺北市○○區○○街00巷0○0 號地下1 層房地（4516建號建物） 97年5月8日    6-25小計     5,153,000元（計算式：10,306,000÷2）/4,907,619元（未稅） 48,177,000元（計算式：96,354,000÷2）  1-25合計      12,293,000元 72,467,000元